【裁判字號】    99,消債抗,170
【裁判日期】    990921
【裁判案由】    消債聲明異議
【裁判全文】
臺灣高雄地方法院民事裁定           99年度消債抗字第170號
抗  告  人  甲○○
代  理  人  孫嘉男
相  對  人  永豐商業銀行股份有限公司
法定代理人  乙○○
上列當事人間因消費者債務清理條例聲明異議事件，抗告人對於
民國98年11月10日本院98年度事聲字第119 號裁定提起抗告，本
院裁定如下：
    主  文
原裁定廢棄。
相對人之異議駁回。
抗告程序費用新臺幣壹仟元由抗告人負擔。
    理  由
一、抗告意旨略以：抗告人每月收入來源固然僅有經營洗衣店之
    收入，惟每月扣除營業成本之淨所得約有新台幣（下同）35
    ,000元至40,000元。加以抗告人女兒周千櫻目前每月有薪資
    收入約17,000元，其已切結每月可幫抗告人分擔10,000元，
    償還家中債務，抗告人亦可以減少支出之方式終止與人壽保
    險公司訂立之保險契約，每月可節省3,200 元之支出，抗告
    人每月收入35,000元，加上女兒薪資收入挹注10,000元，清
    償房屋貸款7,200 元，膳食、醫療及健保費用11,000元，所
    餘足夠依更生方案每月清償12,000元，更生方案非無履行之
    可能。原裁定廢棄認可更生方案之裁定，尚有未合，為此提
    起抗告等語。
二、按消費者債務清理條例（下稱消債條例）之制定，乃為使負
    債務之消費者得依本條例所定程序清理其債務，以調整其與
    債權人及其他利害關係人之權利義務關係，保障債權人之公
    平受償，謀求消費者經濟生活之更生，進而健全社會經濟之
    發展，乃消債條例第1 條所明定。是以，除有消債條例第63
    條第1 項、第64條第2 項所定之情形外，法院得斟酌裁量認
    可更生方案。
三、經查：
  (一)抗告人目前係經營洗衣店，每月扣除營業成本之淨所得約有
    35,000元至40,000元，業據抗告人陳報明確（本院卷第5 、
    14頁）。抗告人業已負債3,157,166 元，自應節撙開銷用以
    償債始符誠信，更生方案之擬定，尚不得將抗告人主張之支
    出，一概視為必要，而減少清償之金額，亦不能僅依據抗告
    人主張之各項支出，判斷更生方案履行之可能性。抗告人居
    於高雄市，參照內政部社會司公告之99年度高雄市每人每月
    最低生活費11,309元。最低生活費係由內政部參照行政院主
    計處所公布當地區最近1 年平均每人消費支出百分之60 定
    之，而平均每人消費支出之項目包括食品費、飲料費、菸草
    、衣著、鞋、襪類、房地租及水費、燃料和燈光、家具及家
    庭設備、家事管理、保健和醫療、運輸及通訊、娛樂教育和
    文化服務、雜項支出。是以，每月生活費11,309元，已含蓋
    抗告人所主張之伙食費、交通費、水電費等生活需求，抗告
    人及受其扶養之親屬每月必要生活費用，應不得逾此範圍。
    又依據台灣地區家庭消費支出結構表，上開最低生活費用標
    準中23 .77% 係用以居住支出。是以，每人每月最低生活費
    11,309元，居住部分約為2,668 元。抗告人與其配偶及未成
    年子女1 人均居住於抗告人所有之房地，此有戶籍謄本及土
    地、建物登記謄本在卷可按（消債更卷第8 至9 、53至56
    頁）。抗告人主張每月須清償7,200 元之房貸費用，相當於
    居住費用之支出，而此金額相較於抗告人及其配偶、未成年
    子女1 人之居住費用合計約8,004 元（2,668 ×3 ＝8,004
    ），並無過當之情形。惟抗告人既因支出房貸費用而得保有
    名下之房地，則於計算渠等之必要生活費用時，應扣除其中
    關於居住之費用8,064 元，即以每人每月8,641 元（11,309
    －2,668 ＝8,641 ）為上限。抗告人每月收入約35,000元至
    40,000元，倘依每月清償12,000元之更生方案、每月清償房
    屋貸款7,200 元，抗告人尚餘15,800元至20,800元。抗告人
    現有成年子女1 人，業據抗告人陳報明確，則該名成年子女
    應可與抗告人共同負擔抗告人配偶之扶養費，抗告人僅須負
    擔其配偶扶養費之2 分之1 。則抗告人每月15,800元至20,8
    00元支應其個人、配偶及未成年子女1 人之必要生活費，雖
    低於上述最低生活費數額，然仍較所得稅個人免稅額82,000
     元 ，平均每人每月6,833 元為高（6,833 ＋6,833 ÷2 ＋
    6,833 ＝17,083，元以下四捨五入），尚難謂抗告人無履行
    更生方案之可能。
  (二)抗告人所有坐落高雄市○○區○○段779 地號土地及其上同
    段1665建號建物（門牌號碼：高雄市○○區○○街83巷15號
    5 樓之2 ），已設定抵押權予國泰人壽保險股份有限公司（
    下稱國泰人壽），目前尚餘839,056 元未清償。該不動產經
    本院97年度司執字第88518 號執行事件鑑價結果，價值約1,
    147,935 元，此有土地及建物登記謄本、國泰人壽陳報狀及
    鑑定報告附卷可參（消債更卷第53至56頁；事聲卷第17至18
    頁、第35至36頁）；另其名下國泰人壽之2 張保單，解約金
    分別為15,167元、737 元，有國泰人壽99年4 月27日國壽字
    第0990040904號函在卷足憑（事聲卷第42至43頁）。倘循清
    算程序處分抗告人其名下土地、建物及保單，無擔保或無優
    先債權可受償金額約324,783 元【（1,147,935 －839,05 6
    ）＋15,167＋737 ＝324,783 】。抗告人提出之更生方案清
    償總額為1,152,000 元，顯高於依清算程序清償之總額，並
    無消債條例第64條第2 項第3 款所定不得認可更生方案之事
    由，應可認定。
  (三)按債權人應於法院所定申報債權之期間內申報債權之種類、
    數額或其順位；其有證明文件者，並應提出之；對於債權人
    所申報之債權及其種類、數額或順位，債務人或其他債權人
    得自債權表送達之翌日起，監督人、管理人或其他利害關係
    人得自債權表公告最後揭示之翌日起，於10日內提出異議；
    債權人所申報之債權，未經依第1 項規定異議或異議經裁定
    確定者，視為確定，對債務人及全體債權人有確定判決同一
    之效力，消債條例第33條第1 項、第36條第1 項、第5 項分
    別定有明文。有擔保權或優先權之債權人向法院申報債權時
    ，倘預期其行使權利後有不能受滿足清償之金額，而將部分
    債權數額列為無擔保債權，經債權表公告確定後，即與確定
    判決有同一效力，僅債權表上列為有擔保權或優先權之債權
    數額得行使擔保權或優先權，經列入為無擔保權或無優先權
    之債權數額，即不得再主張有擔保權或優先權，為避免損及
    其他無擔保權或無優先權債權公平受償之權利，債務人亦不
    得單就該部分債權數額與債權人個別協商清償，而將此部分
    債權數額自更生方案移除。本件債權表將國泰人壽債權中之
    273,000 元列為行使擔保權或優先權後，不能滿足清償之債
    權額，並將此部分列入無擔保債權，而債務人及其他債權人
    均未於收受該債權表10日內提出異議。依上開說明，國泰人
    壽所申報之債權及其種類、數額或順位已為確定，對債務人
    及全體債權人有與確定判決同一之效力，則本件列為無擔保
    債權之273,000 元部分，即非屬有擔保權或優先權之債權，
    應循更生程序清償，自不得再由抗告人與國泰人壽另行協商
    清償方案後將之從更生方案剔除。
四、綜上所述，抗告人已盡其最大努力清理債務，本院98年度司
    執消債更字第5 號裁定認可之更生方案，非無履行之可能，
    經核亦屬公允，相對人聲明異議，請求廢棄認可更生方案之
    裁定，並無理由。原裁定以未限縮抗告人生活條件之支出計
    算抗告人及其扶養親屬之必要生活費用，謂更生方案無履行
    之可能；又以抗告人名下土地及建物扣除有擔保債權後尚有
    餘額，認恐有消債條例第64條第2 項第3 款之不得認可更生
    方案情事；另以國泰人壽列為無擔保債權之部分得從更生方
    案移除，均有未洽。抗告人提其抗告，請求廢棄原裁定，核
    屬有據，應予准許，並裁定如主文第二項所示。
五、據上論結，本件抗告為有理由，依消費者債務清理條例第11
    條第2 項、第15條，民事訴訟法第495 條之1 第1 項、第45
    0 條、第78條、第95條，裁定如主文。
中    華    民    國    99    年    9     月    21    日
                  民事第三庭    審判長法  官  朱玲瑤
                                      法  官  李嘉益
                                      法  官  陳宛榆
上為正本係照原本作成。
本件不得再抗告。
中    華    民    國    99    年    9     月    21    日
                                      書記官  周耿瑩

司法院資訊處製作；財團法人民間司法改革基金會備份。
